【裁判字號】    95,訴,9
【裁判日期】    950601
【裁判案由】    返還買賣價金
【裁判全文】
臺灣嘉義地方法院民事判決                 95年度訴字第9號
原      告  甲○○○
訴訟代理人  林崑地律師
被      告  丙○○
訴訟代理人  乙○○
上列當事人間請求返還買賣價金事件，本院於民國九十五年五月
十八日言詞辯論終結，判決如下：
    主  文
被告應給付原告新臺幣壹佰陸拾萬元，及自民國九十四年六月二
十九日起至清償日止，按週年利率百分之五計算之利息。
訴訟費用由被告負擔。
本判決於原告以新臺幣伍拾參萬元為被告供擔保後，得假執行；
但被告如於執行標的物拍定、變賣或物之交付前，以新臺幣壹佰
陸拾萬元為原告預供擔保，得免為假執行。
    事實及理由
一、原告起訴主張：
  (一)原告於民國九十四年五月三十一日交付被告定金新臺幣（下
    同）十萬元，向被告購買其所有坐落嘉義市○○段○○段一
    九之二地號建地，面積０‧００六四公頃（下稱系爭土地）
    ，買賣總價款為一百七十萬元。原告除於九十四年五月三十
    一日交付定金十萬元外，於九十四年六月九日匯款給被告五
    十萬元，又於九十四年六月二十八日匯款給被告一百萬元，
    合計交付被告買賣價款一百六十萬元，且系爭土地已於九十
    四年六月二十一日辦畢所有權移轉登記予原告所有。系爭土
    地南邊鄰接面臨巷道之同段二０之一地號建地，面積０‧０
    ０四０公頃，以及同段二二地號建地，面積０‧００四一公
    頃兩筆建地，為原告之夫張坤池所有，位於嘉義市都市計畫
    區內之商業區，依建築法規規定建地必須留設法定空地，原
    告向被告購買相鄰接之系爭土地，以便與原告之夫張坤池所
    有上開二０之一地號及二二地號土地合併建築增加房屋面積
    。惟原告取得系爭建地所有權，委請建築師就系爭土地合併
    建築為樓房設計時，經向嘉義市政府建築管理課調卷，始知
    系爭土地及同段二二之一地號建地早成為同段一九之一地號
    土地建屋所必須與建築線相連接之建築基地及所留設法定空
    地。
  (二)系爭土地既為同段一九之一地號及二二之一地號所建房屋之
    建築基地及所留設之法定空地，依建築法第十一條第三項規
    定，不得分割、移轉，亦不得重複使用於以後申請建築房屋
    ，亦不得作為以後申請建築房屋時留設為法定空地使用。原
    告向被告購買之系爭土地，不能合併建築房屋，有減少其通
    常效用、減低經濟價值之瑕疵，原告依民法第三百五十九條
    規定向被告表示解除系爭土地買賣契約。系爭土地登記之地
    目既為建築用地，依民法第三百五十四條第一項規定，自負
    有擔保其物依民法第三百七十三條危險移轉於買受人時，無
    滅失或減少其價值之瑕疵，或減少通常效用或契約預定效用
    之瑕疵。系爭建地在交付前，既屬同段一九之一地號建地及
    二二之一地號建地合併建屋之建築基地及法定空地，依都市
    計畫不得為任何建築，則不惟其通常效用減少，抑且減低經
    濟上之價值，原告以此瑕疵解除買賣契約，並依民法第三百
    五十九條、第二百五十九條第一款、第二款規定，請求返還
    定金及附加利息等語。並聲明如主文第一項所示；陳明願供
    擔保請准宣告假執行。
二、被告則以：系爭土地及地上物係因被告舅父投資失敗，為助
    其渡過難關，借款買下。於九十四年四月間，原告夫婦主動
    前來拜託被告出售，經議定價款一百七十萬元，原告僅給付
    一百六十萬元，並由原告女兒辦理所有權移轉登記，買賣之
    際，原告從未云及欲興建新屋之事。系爭土地為嘉義市中心
    地區都市計畫商業區，並非住宅區，原告購買時未言及欲與
    上開二筆土地合建，被告亦認為原告係就現況房屋、土地使
    用，乃完成買賣契約及物權移轉登記，且系爭房屋係六四平
    方公尺，按建築法規可申請建照以百分之七十建築，系爭土
    地及建物本身無任何瑕疵或減少價值情事，在買賣交涉過程
    ，原告並未要求被告保證此買賣可滿足其拆建後之期待，原
    告事先未查證系爭土地及地上物之買賣是否滿足其需求，顯
    有過失，原告無正當理由，片面解除契約，要求返還價金，
    顯無理由等語置辯。並答辯聲明：原告之訴駁回；如受不利
    判決，願供擔保請准免為假執行。
三、原告主張於九十四年五月三十一日向被告購買系爭土地，約
    定價金一百七十萬元，原告已支付一百六十萬元，並完成系
    爭土地所有權移轉登記等情，被告不爭執，並有收據、匯款
    申請書、土地增值稅繳款書、土地登記謄本在卷可證，堪信
    為真。
四、原告主張系爭土地因建築法第十一條第三項規定，無法與其
    夫張坤池所有同段二０之一、二二地號土地合併建屋使用，
    系爭土地有減少通常使用、減低經濟價值之瑕疵，依民法第
    三百五十九條規定解除契約，請求返還買賣價金等情，為被
    告否認辯稱：本件買賣單純為房地買賣，且系爭土地及地上
    物本身無任何瑕疵或減少價值情事，所有權移轉登記均由原
    告辦理，並無談及合併建屋之事，原告主張解除契約返還價
    金無理由等語。是以本件爭點在於原告得否以系爭土地無法
    與同段二０之一及二二地號土地合併建建築使用為由，主張
    被告出賣之系爭土地有瑕疵，而請求解除契約並返還價金，
    經查：
  (一)按物之出賣人對於買受人，應擔保其物依第三百七十三條之
    規定危險移轉於買受人時無滅失或減少其價值之瑕疵，亦無
    滅失或減少其通常效用或契約預定效用之瑕疵，民法第三百
    五十四條第一項定有明文。又按買賣因物有瑕疵，而出賣人
    依前五條規定，應負擔保之責者，買受人得解除其契約或請
    求減少其價金，民法第三百五十九條定有明文。又出賣土地
    ，登記之地目既為建築用地，依民法第三百五十四條第一項
    之規定，自負有擔保其物依第三百七十三條危險移轉於買受
    人時，無滅失或減少其價值之瑕疵，或減少通常效用或契約
    預定效用之瑕疵。茲系爭建地在交付前既屬於運河碼頭用地
    ，依照都市計劃不得為任何建築，則不惟其通常效用有所減
    少，抑且減低經濟上之價值，從而買方以此項瑕疵為原因，
    對賣方解除買賣契約而請求返還定金及附加利息，自為民法
    第三百五十九條、第二百五十九條第一款第二款所許（最高
    法院四十九年臺上字第三七六號判例意旨參照）。
  (二)原告主張購買系爭土地為建築使用等情，雖被告否認於訂約
    前知情，然觀之系爭土地前方同段二０之一及二二地號土地
    為原告之夫所有，有土地登記謄本在卷可稽，而證人即曾於
    買買交涉時在場之丁○○到庭證稱：購買系爭土地有告知被
    告因前面（即同段二０之一、二二地號土地）房子較小，購
    買系爭土地合建房屋等語，再依卷附土地登記謄本所示，系
    爭土地地目編訂為「建」，依一般交易經驗而言，買受土地
    者當係以作為建築使用為目的。原告主張購買系爭土地，係
    為作為建築使用，應屬可採。
  (三)原告主張系爭土地無法與同段二０之一及二二地號土地合併
    建築之事實，經本院向嘉義市政府函詢結果，嘉義市○○段
    ○○段一九之一、一九之二及二二之一地號上建物已申領為
    （七三）嘉建局管執字第一二一六號使用執照有案，是系爭
    土地不得與相鄰之同地段二０之一及二二地土地合併申請建
    築，有嘉義市政府九十五年二月二十四日府工建字第０九五
    ０００九三四一號函覆在卷可稽。而此事實係於原告購買系
    爭土地前即已存在，則參照上述最高法院判例意旨所示，就
    系爭土地之利用，於交付前即因建築法令規定，而無法供原
    告合併建築使用，自屬有減少其通常效用及經濟上價值之瑕
    疵無疑。被告雖以將系爭土地本身無瑕疵，土地東、西兩側
    各保留二米充當同段一九之一及二二之一地號土地法定空地
    等方案，抗辯系爭土地可合併興建房屋，然此與原告購買系
    爭土地完整建築利用及上揭函示均有未合，尚不足採。原告
    主張其購買之土地有減少其價值之瑕疵，堪予採信，從而原
    告據以主張解除買賣契約請求返還價金及附加法定利息，為
    有理由。
五、綜上所述，系爭土地因建築法令之限制，無法全部供作原告
    合併建築使用，自屬土地價值之重大瑕疵，則原告以系爭土
    地具有瑕疵而主張解除契約回復原狀，請求返還價金及自受
    領價金翌日附加之法定利息，自屬有理，應予准許。
六、兩造陳明願供擔保，聲請宣告假執行或免為假執行，經核尚
    無不合，爰分別酌定相當之擔保金額准許之。
七、本件事證已臻明確，兩造其餘主張及舉證，與判決結果不生
    影響，不另論述，附此敘明。
八、據上論結，本件原告之訴為有理由，爰依民事訴訟法第七十
    八條、第三百九十條第二項、第三百九十二條，判決如主文
    。
中    華    民    國    95    年    6     月    1     日
                  民事第一庭  法  官  陳端宜
上為正本係照原本作成。
如對本判決上訴須於判決送達後20日內向本院提出上訴狀。
中    華    民    國    95    年    6     月    1     日
                              書記官  洪麗惠


司法院資訊處製作；財團法人民間司法改革基金會備份。
